【裁判字號】    94,重訴,458
【裁判日期】    950523
【裁判案由】    返還價金
【裁判全文】
臺灣板橋地方法院民事判決             94年度重訴字第458號
原      告  甲○○
訴訟代理人  黃仕翰律師
被      告  乙○○
訴訟代理人  謝宗翰律師
上列當事人間請求返還價金事件，經本院於民國95年5 月9 日言
詞辯論終結，判決如下：
    主  文
原告之訴及假執行之聲請均駁回。
訴訟費用由原告負擔。
    事實及理由
一、原告起訴主張：
    (一)緣訴外人丙○○與被告於民國88年3 月26日就坐落台北縣
      汐止橫科段南港子小段25-3等地號共計34筆土地訂立不動
      產買賣契約。簽約當日丙○○即交付被告現金2,000,000
      元及面額18,000,000元之支票乙紙，然迄今尚未完成過戶
      。94年11月16日丙○○將對於被告之所有債權讓與原告，
      此合先敘明。
    (二)按系爭買賣契約第5 條前段約定「有關前第2 條第1 期款
      甲方交付乙方後，甲、乙雙方應備戶口謄本參份、乙方應
      備印鑑證明書參份、地價稅單、土地權狀正本辦理各項登
      記手續……」，查被告於簽約之日確有交付土地權狀與丙
      ○○，然丙○○近日始知，簽約當日被告所交付之土地權
      狀，乃彩色影印所偽造並非正本，而於94年11月16日發函
      依民法第92條之規定撤銷買賣土地之意思表示，且認被告
      所為亦有違系爭買賣契約第五條之約定，並主張解除契約
      ，是以依民法第92、179 條及民法第259 條，被告應將買
      賣價金返還丙○○。又因丙○○已將此債權讓與原告，並
      以存證信函通知被告，故被告應將前開買賣價金返還原告
      。
    (三)系爭買賣契約第8 條乃丙○○之約定契約解除權：縱以前
      述解除、撤銷賣賣契約不為鈞院所採，按系爭契約第8 條
      約定「本約簽約後，如甲方不買或不按約日期付款時，願
      將已付價款由乙方無條件沒收，抵作違約金，並即解除本
      約，但發生於不動產抵押權登記之日前者，乙方僅能沒收
      已付之價款新台幣2,000,000 元。」所約定者乃係倘發生
      甲方不願承買，即同時發生乙方得沒收違約金及契約解除
      之法律效力。是以丙○○依該條本有契約解除權，當事人
      兩造顯係以此約定內容為契約風險評估規劃。查丙○○既
      已發函表示，願依兩造之買賣契約第8 條規定解除契約，
      不願應買，且買賣之系爭土地尚未辦理設定抵押權登記（
      未設定抵押權之事實，被告業已承認），按前揭約定，被
      告僅能沒收2,000,000 元，作為違約金，殆無疑義。又系
      爭買賣契約固約定以2,000,000元作為違約金，惟系爭土
      地自始至終均在被告名下，亦無設定抵押權（此部業經被
      告承認），被告倘欲另行出售，或持以質借資金周轉等權
      利，其權利均不受影響，本無任何損害發生。甚且被告收
      受20,000,000元已有多時，依法定利率年利5 ％，以年度
      為期，複利計算，截至起訴前為止，已享有740 餘萬之孳
      息利益（1.05＝1.34；0.05×＝0.03；2000萬×1.37＝
      27,400,000），足認違約金2,000,000 元之約定實有過高
      ，原告請求酌減尚屬合理。
    並聲明：(一)被告應給付原告20,000,000元，及自94年11月18
    日起至清償日止，按年息百分之五計算之利息。(二)願供擔保
    ，請准宣告假執行。
二、被告則以：
    (一)被告與丙○○確於88年3 月26日就坐落臺北縣汐止市○○
      段南港子小段25-3等34筆土地簽訂買賣契約書，雙方約定
      買賣總價款為27,000,000元，丙○○除於簽約時給付現金
      2,000,000 元外，並交付面額分別為18,000,000元、
      3,000,000 元及4,000,000 元、發票日分別為88年3 月24
      日、88年5 月15日及90年10月15日之支票各乙紙與雙方共
      同委請之受託人張迺良律師保管，以為買賣價金尾款之支
      付，被告並已依系爭買賣契約書第5 條之約定將辦理系爭
      不動產所有權移轉及設定抵押權所需之一切文件交付與丙
      ○○。
    (二)依系爭買賣契約書第2 條之規定，上開3 紙支票均由張迺
      良律師保管至系爭不動產抵押權登記完畢日，屆期被告即
      得取回兌現，而依同契約第4 條之約定，丙○○辦理系爭
      不動產抵押權之期限末日為88年4 月15日，故被告乃於88
      年4 月15日向張迺良律師取回上開支票，並分別依約定日
      期提示，而被告亦於88年4 月間獲付上開18,000,000元票
      款。詎被告於88年5 月15日提示上開面額為3,000,000元
      之支票時，竟遭退票，經被告多次催促丙○○繳款，丙○
      ○始另交付第三人亞國建設實業有限公司簽發之到期日為
      88年12月31日之支票以為付款，然被告屆期提示仍遭退票
      而未兌現。是系爭不動產之買賣之所以未完成履約，全係
      可歸責於買方即丙○○之事由所致，丙○○應負債務不履
      行之損害賠償責任，合先敘明。
    (三)原告雖主張丙○○以被告於簽約時所交付之土地權狀為彩
      色影本為由，而於94年11月16日發函依民法第92條之規定
      撤銷伊前所為買賣土地之意思表示，並主張解除契約云云
      ，惟查，被告與丙○○簽約時，被告確已交付土地權狀正
      本予丙○○，在場者除見證人張迺良律師外，並有丙○○
      委請之土地登記專業代理人在場，以渠等之專業，豈有可
      能誤判該土地權狀之真偽？再者，雙方於88年3 月26日簽
      約後，衡情丙○○應早持該土地權狀前往地政事務所辦理
      相關土地登記，倘若該土地權狀為彩色影印之複本，丙○
      ○理應於88年間即已發現並已向被告主張，豈有遲至94年
      11月間始發現之理？由此足見丙○○所為撤銷意思表示之
      主張，乃係為掩飾伊違約之事實，毫無實據，被告並鄭重
      否認之。蓋倘若原告所述為真，被告係交付土地所有權狀
      彩色影本與丙○○，則被告之動機應係欲將系爭土地另行
      出售予他人或另向銀行貸款始有此需要，然依被告庭呈之
      土地登記謄本觀之，被告非惟未將系爭土地出售或設定負
      擔予他人，更未主張解約請求賠償，其理何在？此即係因
      被告仍希望丙○○能履行原契約所致，是被告有何需要交
      付土地所有權狀彩色影本與丙○○？且被告又如何能預測
      丙○○將來定不會辦理所有權移轉登記？遑論丙○○於94
      年2 月18日尚曾出具證明書予被告，直承被告交與伊之土
      地所有權狀業已遺失，此有證明書可稽，倘若被告確係交
      付土地所有權狀彩色影本與丙○○，丙○○理應於發現時
      即向被告主張違約，始符常情，豈有反而出具證明書表示
      係其自己不慎遺失之理？
    (四)又查，原告雖另主張因被告未交付土地所有權狀正本，丙
      ○○得依民法第255 條解除契約云云，惟姑先不論被告於
      88年3 月26日簽約時即已交付系爭土地所有權狀正本予丙
      ○○，且系爭契約第5 條亦未約定一定之給付期間，依民
      法第255 條之規定，丙○○並無解除契約之權利；且依最
      高法院45年台上字第1718號及64年台再字第177 號判例所
      示「系爭房屋其建築之40日完工期限，僅為通常約定完成
      工程之期限，原與民法第255 條所謂非於一定時期為給付
      不能達其目的者有間，而依兩造訂立前開合約之內容，又
      未就此項履行期間有特別重要之合意表示，自無適用該條
      逕行解除契約之餘地」、「民法第255 條所謂依契約之性
      質，非於一定時期為給付不能達其契約之目的者，係指就
      契約本身，自客觀上觀察，即可認識非於一定時期為給付
      不能達契約目的之情形而言，如定製慶祝國慶牌坊是。又
      所謂依當事人之意思表示，非於一定時期為給付不能達其
      契約之目的者，必須契約當事人間有嚴守履行期間之合意
      ，並對此期間之重要（契約之目的所在）有所認識，如定
      製手工藝品一套，並告以係為本月5 日出國贈送親友之用
      。必須於本月4 日交付是。本件再審原告應為之給付，係
      買賣價金，自客觀上觀察殊無非於一定時期為給付不能達
      其契約目的之情形，而兩造間又無從證明有嚴守6 個月履
      行期限之合意，並對此期限之重要已有所認識，自無民法
      第255 條之適用」，縱令被告確有如原告所稱之情形，丙
      ○○亦未取得法定解除權，蓋系爭契約第5 條僅約定延誤
      履行時，被告應負補正及損害賠償之責，客觀上並無就履
      行期間有特別重要之合意表示，亦無非於一定期間內給付
      不能達其契約目的之情，自無民法第255 條之適用。
    (五)原告雖另主張丙○○於94年11月16日發函，以伊不願應買
      為由，要求依系爭買賣契約書第8 條規定解除契約，且因
      系爭不動產尚未辦理設定抵押權登記，故被告僅能沒收
      2,000,000 元之違約金云云，惟查：
      1.按本件不動產買賣迄今無法完成履約乃係因丙○○未依
        約定日期付款所致，此業經證人丙○○到庭證稱系爭土
        地迄未移轉過戶純係因伊未繳納增值稅款，是依民法第
        226 條及第256 條之規定，僅有被告始具有解除契約之
        權利，當無可能由違約之債務人主張解除契約，此觀民
        法第256 條之立法意旨即明。且依系爭買賣契約書第8
        條亦明定，如丙○○不買或不按約定日期付款時（即丙
        ○○違約時），被告有權沒收丙○○已付價款抵作違約
        金，並有權立即解除買賣契約，此均係被告之權利，否
        則，若如原告所言，於丙○○違約時，被告卻發生「應
        沒收丙○○已付價款」之義務，此豈與「沒收」之字義
        相符？又豈為締約當時之真意？再者，原告以系爭買賣
        契約書第8 條所定之「．．，並即解除本約，．．」，
        意指丙○○有權解除契約，顯屬誤解法意及當事人諦約
        之真意，殊無足採。而丙○○既無權解除契約，其所為
        之解除契約意思表示即不合法，原告自無可能受讓伊之
        回復原狀請求權或返還價金請求權。遑論原告訴訟代理
        人於鈞院95年4 月11日庭訊時更主張「已付價款之沒收
        與解除契約是甲方不買就當然發生的法律效果，並不是
        解約的條件」，顯然將「甲方不買」之事由作為系爭契
        約之「解除條件」，而非「解除權行使條件」，益足徵
        原告所訴之無稽。
      2.退步言之，倘若將系爭契約第8 條解為本契約之「解除
        條件」，則該條件應為(1)甲方不買或不按約定日期付款
        ，(2)乙方已沒收甲方已付價款抵作違約金，且上開條件
        均應於契約解除前成就，契約始發生解除之效果。惟今
        被告並未主張沒收丙○○已付價款，契約解除條件顯未
        成就，系爭契約自不發生解除之效果甚明。而丙○○既
        無權解除契約，其所為之解除契約意思表示即不合法，
        原告自無可能受讓伊之回復原狀請求權或不當得利返還
        請求權。
      3.退步言之，縱令鈞院認丙○○得依約解除系爭買賣契約
        ，惟被告亦得依系爭買賣契約書第8 條規定沒收丙○○
        已付之全額價款20,000,000元。原告雖以系爭不動產尚
        未辦理抵押權設定登記，故依前揭契約書第8 條但書之
        約定，被告僅能沒收2,000,000 元之違約金云云，惟查
        ：
        (1)雙方於諦約時之所以約定第8 條前段但書，乃係因鍾
          承坤於88年3 月26日簽約時即已交付現金2,000,000
          元及發票日為88年3 月24日之面額18,000,000元即期
          支票予被告，上開面額18,000,000元之即期支票並交
          付雙方共同委託人張迺良律師保管至「抵押權登記完
          畢日」。而雙方為避免將來發生「抵押權登記完畢日
          」解釋之爭議，乃於第4 條約明辦理抵押權登記完畢
          及點交系爭不動產之末日為88年4 月15日，屆期被告
          即得向張迺良律師取回上開支票提示兌現，系爭不動
          產並視同點交。
        (2)嗣至88年4 月15日，被告即依系爭買賣契約書第2 條
          第3 項「以上票據委託張迺良律師保管至『抵押權登
          記完畢日』，由乙方向律師取回兌現」之規定，向張
          迺良律師取回上開面額18,000,000元支票，經提示後
          並獲付款，丙○○當時除未拒絕被告領回上開票據外
          ，亦未表明被告領取上開款項為違約，顯然丙○○亦
          認系爭買賣契約書所稱之「抵押權登記完畢日」於未
          特定時即指88年4 月15日乙節為真，否則丙○○於88
          年4 月間理應以「抵押權登記尚未完成」為由，拒絕
          支付該筆18,000,000元款項予被告或主張被告向張迺
          良律師領取票據為違約。
        (3)由此足見被告與丙○○就倘未辦理抵押權登記時，所
          指該「不動產抵押權登記之日」即指88年4 月15日乙
          節業已達成合意，並無爭議，而丙○○既係於88年4
          月15日後始有不按約定日期付款或不願應買之情事發
          生，依系爭買賣契約書第8 條前段之規定，被告自有
          權沒收丙○○已付之20,000,000元價款充作違約金（
          即損害賠償預定額）。原告誤以第8 條但書所定「設
          定不動產抵押權登記之日」係指「『實際』辦理不動
          產抵押權登記之日」，顯屬無據。
    (六)至原告主張依民法第252 條之規定以違約金過高為由請求
      鈞院酌減違約金云云，亦屬無稽，蓋依最高法院判例意旨
      ，原告就此有利於己之事由應負舉證之責任，惟原告迄未
      舉證以實其說，其主張自不足採，被告亦鄭重否認之。
    (七)末按，雙方於系爭買賣契約書附註條款第（五）條約定，
      如丙○○未於89年4 月15日前辦理系爭不動產所有權移轉
      登記完畢者，逾期應按月賠償被告200,000 元至完成登記
      為止，如計算至95年1 月15日止，丙○○總計應賠償被告
      13,800,000元（69×200,000 ＝13,800,000），被告亦依
      民法第299 條第2 項規定主張抵銷之。
    (八)如鈞院為被告不利之判決，則由於丙○○於簽約時已取得
      被告所交付之印鑑證明、戶籍謄本、增值稅申報書、土地
      移轉契約書、土地登記申請書及土地權狀（參系爭買賣契
      約書第5 條），被告亦就上開文件之返還主張同時履行抗
      辯。
    並聲明：(一)原告之訴及假執行之聲請均駁回。(二)如受不利益
    判決，被告願供擔保，請准宣告免為假執行。
三、查原告主張丙○○與被告於88年3 月26日就坐落台北縣汐止
    橫科段南港子小段25-3、25-4、25-9、25-10 、25-19 、25
    -20 、25-29 、25-30 、25-32 、25-35 、25-48 、25-65
    、25-68 、25-73 、25-74 、25-77 、26、26-2、26-8、
    26- 38、26-43 、26-46 、32、32-2、32-5、32-17 、32-
    27、32-48 、32-49 、32-51 、32-60 、32-61 、32-63 、
    32-88 等共計34筆土地訂立不動產買賣契約。簽約當日丙○
    ○有交付被告現金2,000,000 元及面額18,000,000元之支票
    乙紙與被告，被告並交付上開土地之所有權狀與丙○○，惟
    丙○○迄未辦理移轉登記之事實，業據提出不動產買賣契約
    書、支票之影本各1 份、土地登記簿謄本之影本34紙為證，
    並為被告所不爭執，堪信為真實。
四、原告雖主張：被告所交付之所有權狀係屬偽造，有詐欺丙○
    ○之情事，丙○○業依民法第92條之規定對被告為撤銷買賣
    土地之意思表示，並以被告有違反系爭契約書第5 條約定之
    情事，主張依民法第255解除契約等語，惟查，
    (一)按被詐欺而為意思表示者，依民法第92條第1 項之規定，
      表意人固得撤銷其意思表示，惟主張被詐欺而為表示之當
      事人，應就此項事實負舉證之責任。最高法院著有44年台
      上字第75號判例意旨可資參照。原告既主張有受被告詐欺
      之情事，依上開判例意旨，自應由原告就其主張負證明之
      責。
    (二)原告就其主張被告交付與丙○○之權狀並非地政機關所核
      發乙節，雖提出所有權狀34紙為證，被告就原告所提出之
      34紙所有權狀並非地政機關核發之原本乙節，並不爭執，
      但否認該權狀係被告所交付與丙○○者，原告就此雖再舉
      證人丙○○到場證述「（問：權狀何時拿到？）88年3 月
      26日簽約當天拿到的，拿到之後也沒有到地政事務所辦手
      續，93年11月底的時候我朋友想跟我買系爭土地，我們就
      到汐止地政事務所去，地政事務所說這權狀是拷貝的，原
      本我們請被告給我新的印鑑證明及戶籍謄本，但是被告不
      同意給，我朋友只要權狀是真的就願意跟我買系爭土地，
      所以才會把權狀拿到地政事務所鑑定。」等語（本院95年
      4 月11日言詞辯論筆錄），以證明上開權狀係被告所交付
      。惟本件被告與丙○○簽約並交付土地權狀與丙○○時，
      在場者除見證人張迺良律師外，並有丙○○委請之土地登
      記專業代書在場，此業據證人丙○○於本院95年4 月11日
      言詞辯論期日到場證述明確（見本院上開期日筆錄），以
      渠等之專業，實不可能誤判該土地權狀之真偽。且被告於
      88年3 月26日將上開權狀交付丙○○後，丙○○歷6年 均
      未持之辦理移轉登記，致契約之履行擱置，被告非但未將
      系爭土地出售或設定負擔予他人，於本院言詞辯論期日更
      一再表示不主張解除契約請求賠償，仍希望依約履行等語
      ，被告實無交付虛偽權狀故陷己身於債務不履行境地之動
      機。再參諸系爭土地之所有權狀經被告於88年3 月26日交
      付予丙○○後，即一直在丙○○保管中，丙○○於94年2
      月18日並曾出具證明書與被告，直承被告交付之土地所有
      權狀業已遺失，此亦有證明書之影本1 紙附於本院卷第
      173 頁可稽。則上開原告所提出之所有權狀，是否為被告
      所交付，非無疑義。丙○○雖又證述上開證明書係為要求
      被告協助申請補發所有權狀，應被告之要求而書立，惟倘
      被告所交付之土地所有權狀並非地政機關核發之原本，丙
      ○○理應於發現時即向被告主張違約，始符常情，自無再
      出具證明書表示係其自己不慎遺失之理？且上開證明書既
      係被告在自由意思所書立，應得資為本件判斷之基礎。此
      外，原告就上開所有權狀係被告所交付，並未再舉證以為
      證明，此部分主張自難信為真實。
    (三)綜上，原告既未舉證證明被告有交付虛偽權狀與丙○○之
      詐欺情事，則其主張丙○○業依民法第92條之規定為撤銷
      買賣契約之意思表示，其又自丙○○受讓對被告得依民法
      第179 條之規定請求返還已給付之價金20,000,000元及遲
      延利息之債權，爰依民法上開規定請求被告給付，即屬無
      據，應予駁回。
    (四)又查，民法第255 條所謂依契約之性質，非於一定時期為
      給付不能達其契約之目的者，係指就契約本身，自客觀上
      觀察，即可認識非於一定時期為給付不能達契約目的之情
      形而言，如定製慶祝國慶牌坊是。又所謂依當事人之意思
      表示，非於一定時期為給付不能達其契約之目的者，必須
      契約當事人間有嚴守履行期間之合意，並對此期間之重要
      （契約之目的所在）有所認識，本件依卷附系爭契約書第
      5 條約定：「有關前第2 條第1 期款甲方交付乙方後，甲
      、乙雙方應備戶口謄本份、乙方應備印鑑證明份、地
      價稅單、土地權狀正本辦理各項登記手續，倘需乙方或關
      係人之親自出面協辦或補蓋印章，補辦、補換證件等時，
      無論何時乙方應即無條件予以照辦，直到各項登記手續辦
      竣為止，不得藉故推諉託延，倘有延誤事宜，以致甲方蒙
      受損失，由乙方負責賠償。登記名義人由甲方指定」等語
      ，被告應為之給付，係登記文件之交付，自客觀上觀察殊
      無非於一定時期為給付不能達其契約目的之情形，而兩造
      間又無從證明有嚴守履行期限之合意，並對此期限之重要
      已有所認識，依上開說明，自無民法第255 條之適用。況
      且，原告又未舉證證明被告有何未依約配合提供文件，或
      所提供之權狀係屬虛偽之情事，亦有如前述，則其主張丙
      ○○得依民法第255 條之規定解除契約，並依民法第259
      條第1 項第2 款之規定，請求被告返還已受領之價金及利
      息，亦屬無據，不應准許。
五、原告雖又主張丙○○與被告於契約書第8 條約定：「本約簽
    約後，如甲方（按指丙○○）不買或不按約日期付款時，願
    將已付價款由乙方無條件沒收，抵作違約金，並即解除本約
    ，但發生於不動產抵押權登記之日前者，乙方僅能沒收已付
    之價款新台幣2,000,000 元。」等語，乃丙○○得單方解除
    系爭買賣契約之約定云云，惟由上開約定，係將丙○○「不
    買」或「不依約給付價款」，併作為被告得將丙○○所繳價
    款沒收抵作違約金，並解除系爭買賣契約之要件以觀，係將
    丙○○「不買」與「不按約日期付款」之違約情形同視，均
    賦與被告得將其所繳價金沒收抵作違約金，並解除系爭契約
    之權利，故被告除得將丙○○已繳價金沒收抵作違約金，並
    解除系爭契約外，亦得要求丙○○繼續履約，尚非丙○○得
    單獨解除系爭契約之約定甚明。原告上開主張，容有誤會，
    不足採取。故原告以丙○○業已向被告表示不買，系爭契約
    即已因條件成就而解除，並主張依受讓之民法第179 條、第
    259 條之規定，請求被告給付，亦無理由，應予駁回。
六、原告又以依系爭契約第8 條之約定，被告僅能沒收
    2,000,000 元，作為違約金，又該違約金有過高情事，爰請
    求本院酌減違約金等語，惟依系爭契約書第8 條，僅係約定
    於丙○○有「不買」與「不按約日期付款」之違約情事時，
    被告得將其所繳價金沒收抵作違約金，並解除系爭契約，並
    未排除被告亦得請求繼續依約履行，而被告迄仍希望丙○○
    依約履行，未為沒收價金抵作違約金之意思表示等情，有如
    前述，則本件自無可供酌減之違約金存在甚明。原告據以請
    求本院酌減違約金，並主張依民法第179 條之規定，請求被
    告返還，亦屬無據，應予駁回。
七、本案事證已臻明確，兩造其餘主張陳述及所提之證據，經審
    究後認無礙勝負之判斷，爰不一一論列，附此敘明。
八、原告之訴既無理由而駁回，其假執行宣告之聲請亦失所附依
    ，爰併予駁回之。
九、結論：原告之訴為無理由，依民事訴訟法第78條，判決如主
    文。
中    華    民    國    95    年    5     月    23    日
                  民事第三庭    法  官  陳麗玲
以上正本係照原本作成
如對本判決上訴，須於判決送達後20日內向本院提出上訴狀
中    華    民    國    95    年    5     月    23    日
                            書記官  陳玉心


司法院資訊處製作；財團法人民間司法改革基金會備份。
